【裁判字號】    89,台上,4937
【裁判日期】    890817
【裁判案由】    偽造文書
【裁判全文】
最高法院刑事判決                              八十九年度台上字第四九三七號
    上  訴  人  丁○○
                戊○
    共      同
    選任辯護人  蕭顯忠律師
右上訴人等因乙○○○等自訴偽造文書案件，不服台灣高等法院中華民國八十七年五
月十四日第二審判決（八十六年度上訴字第四四四○號，自訴案號：台灣板橋地方法
院八十五年度自字第五六七號），提起上訴，本院判決如左：
    主  文
上訴駁回。
戊○緩刑參年。
    理  由
本件原判決認定上訴人戊○、丁○○係夫妻關係，於民國八十四年四月間，二人推
由丁○○擔任會首，共同在台北縣三重市招攬乙○○○、甲○○、林李寶差等人參加
民間互助會（其中原判決編號第二十號係由郭錦繡以「高小姐」名義參加，編號第二
十一號係由郭美女以「郭梅玉」《原判決誤載為郭美玉》之名義參加），互助會自八
十四年四月間起至八十七年一月二十日連會首共三十五會，每會新台幣（下同）二萬
元，採內標制（即尚未得標之會員每月於扣除得標之金額後，計算交付會款），每月
二十日在台北縣三重市○○○路二十一巷三十一號三樓上訴人等住處開標一次，嗣因
互助會員之一陳麗秋於第二會或第三會得標後不再繼續繳納會款，上訴人等為彌補損
失，竟共同意圖為自己不法之所有，並基於概括犯意，於第四次開標之八十四年七月
二十日晚間在台北縣三重市○○○路二十一巷三十一號三樓，趁大部分會員均無暇親
自參與投標之機會，未經會員林秀華同意，推由丁○○製作林秀華名義，僅記載投標
金額為六千元而未書明標單字樣及投標人姓名之準私文書標單一紙，並持以行使與到
場參與競標之少部分會員一起競標，足生損害於林秀華及其他會員，俟開標結果，上
訴人等乃又向其他會員詐稱：前開得標者係未親自到場之林秀華等語，致乙○○○等
其他會員陷於錯誤，使陳麗秋以外之二位死會會員每會各交付二萬元，其他三十一位
活會會員則每會各交付一萬四千元會款，共得款四十七萬四千元。又因互助會員之一
許李月惠以「蓮子」、「阿雪」名義參加之互助會，已於八十五年三月、四月連續得
標而未繼續繳納會款，上訴人等為彌補損失，乃用同一手段，於八十五年六月二十日
，未經會員郭美女之同意，在上址推由丁○○製作「郭梅玉」名義，僅記載投標金額
為八千元，而未書明標單字樣及投標人姓名之準私文書標單一紙，並持以行使，與到
場參與競標之少部分會員一起競標，足生損害於郭美女及其他互助會員，俟開標結果
，上訴人等又向其他會員詐稱：前開得標者係未親自到場之郭美女云云，致乙○○○
等其他會員陷於錯誤，使陳麗秋、許李月惠（二會）以外之死會會員十位（除會頭外
，前已開標十四次會，再扣除已經未繳會款之會員陳麗秋一會、許李月惠二會，及丁
○○前以「林秀華」名義冒標之一會，應繳死會會款之會員僅有十位），每會各交付
二萬元，其他二十一位活會會員（其中包含被冒標之林秀華，仍係活會），則每會各
交付一萬二千元會款，共得款四十五萬二千元。再於八十五年七月二十日，未經會員
郭錦繡之同意，在上址仍推由丁○○製作「高小姐」名義，僅記載投標金額為八千元
而未書明標單字樣及投標人姓名之準私文書標單一紙，並持以行使與到場參與競標之
少部分會員一起競標，足生損害於郭錦繡及其他會員，俟開標結果，上訴人等仍向其
他會員詐稱：前開得標者係未親自到場之郭錦繡等語，致乙○○○等其他會員陷於錯
誤，使陳麗秋、許李月惠（二會）以外之死會會員十位（除會頭外，前已開標十五次
會，再扣除已經未繳會款之會員陳麗秋一會、許李月惠二會，及丁○○前以「林秀華
」、「郭梅玉」名義分別冒標之二會，應繳死會會款之會員僅有十位），每會各交付
二萬元，其他二十一位活會會員（其中包含前被冒標之林秀華、郭美女，仍係活會）
，則每會各交付一萬二千元會款，共得款四十五萬二千元。其後於八十五年九月二十
日開標時，因上訴人等無力繼續繳納所冒標之會款，乃向其他會員宣布停標，並推諉
責任以停標原因係受陳麗秋、許李月惠二人倒會影響，致其等無法繼續負擔，並商請
其餘死會會員共同分擔許李月惠之二個死會會款，雖經其他死會會員同意而願每期繳
納一萬九千七百零五元予乙○○○等尚未得標之活會會員。然迄至八十五年十月間，
上訴人等遷離原址，避不處理會款事務，乙○○○等會員始知受騙等情。係以上開事
實，業據上訴人丁○○於原審自白不諱，核與自訴人乙○○○、丙○○○、甲○○之
指述，及證人郭美女、郭錦繡之供證相符，並有互助會單一紙在卷可資佐證，丁○○
之自白核與事實相符。上訴人等係夫妻關係，其等同住一處同財共居，上訴人戊○
並迭次坦承有為丁○○收取會款之行為，在原審更陳明：原來係以其名義招會，因只
招到三會，才另以丁○○之名義招攬本件互助會云云。則本件互助會係由上訴人夫婦
共同招攬、主持，並共同向互助會員等收取會款，更因部分互助會員無力繳交會款，
為彌補共同所招互助會之損失，推由丁○○出面冒標會款，其等均有不法所有之意圖
，施用詐術，使會員陷於錯誤而交付財物，應無庸置疑。而以丁○○所辯：因為會員
陳麗秋於第三會或第四會得標後拒絕繼續繳納會款，並遷離原址，伊找不到陳麗秋，
無法週轉該會款，乃續向林秀華借標，而以六千元標金得標，復因許李月惠連續於八
十五年三月、四月得標而拒絕繳納會款，伊乃又於八十五年六月、七月，連續向郭美
女、郭錦繡母女借標，並以八千元得標，又吳幼綢是許李月惠之婆婆，亦於八十五年
八月間以八千元得標；戊○辯稱：渠祗有幫忙收取互助會款，並未有冒標會款或詐
欺之情事云云，無非諉卸之詞，為無足採，予以指駁。並說明丁○○冒用「林秀華」
、「郭梅玉」、「高小姐」名義，標取會員林秀華、郭美女、郭錦繡三人以「林秀華
」、「郭梅玉」、「高小姐」名義參加之互助會，其於書寫標單時，僅記載投標金額
，而未書明標單字樣及投標人姓名，依我國民間互助會之習慣，其上之文字即為表示
出標人及利息，該標單應認係刑法上準私文書之一種。核上訴人等所為係犯刑法第二
百十六條、第二百十條之行使偽造準私文書罪及同法第三百三十九條第一項詐欺罪。
上訴人等間有犯意之聯絡及行為之分擔，為共同正犯。又其等先後三次分別偽造「林
秀華」、「郭梅玉」、「高小姐」之標單，復持以行使，其偽造之低度行為，應為行
使之高度行為所吸收，不另論罪。上訴人等每次冒標詐騙行為，使數會員受騙而交付
會款，係一行為觸犯數詐欺罪名，應依想像競合犯之例，從一詐欺罪處斷。上訴人等
先後多次行使偽造準私文書、詐欺之犯行，其時間均為緊接，且犯罪構成要件相同，
顯均係基於概括犯意而反覆為之，應依連續犯之規定各論以一罪，並各加重其刑。上
訴人等所犯上開行使偽造準私文書罪與詐欺罪間，有方法結果之牽連關係，應依刑法
第五十五條規定，從一重之行使偽造準私文書罪處斷。因而撤銷第一審不當之判決，
適用刑法第二十八條、第五十六條、第二百十六條、第二百十條、第三百三十九條第
一項、第五十五條，罰金罰鍰提高標準條例第一條前段，並審酌上訴人等犯罪動機、
目的、手段、所生之危害及犯罪後之態度等一切情狀，分別判處有期徒刑一年，經核
於法尚無違誤。上訴意旨就原審已經調查及理由已經說明事項，並採證認事之職權行
使，任意指摘原判決理由不備云云，非有理由。又上訴人等於原審已供認自訴人等均
為其互助會之會員在卷，上訴意旨任意指摘自訴人等均非犯罪之被害人，不得提起自
訴云云，亦無可取。上訴應予駁回。惟查戊○前未曾受有期徒刑以上刑之宣告，有
前科查註紀錄表可按，經此教訓，足資警惕，無再犯之虞，且其等夫妻若均同時入獄
服刑，家庭將乏人照顧，戊○所處有期徒刑認為以暫不執行為適當，併予宣告緩刑
參年，以勵自新。
據上論結，應依刑事訴訟法第三百九十六條，刑法第七十四條第一款，判決如主文。
中      華      民      國    八十九    年      八      月     十七     日
                              最高法院刑事第三庭
                                  審判長法官  陳  錫  奎
                                        法官  洪  清  江
                                        法官  吳  昆  仁
                                        法官  李  伯  道
                                        法官  邵  燕  玲
      右正本證明與原本無異
                                              書  記  官
中      華      民      國    八十九    年      八      月    二十四    日


司法院資訊處製作；財團法人民間司法改革基金會備份。
